臺灣高等法院民事判決　　　　　　　　　　　　　　九十三年度重上字第一三四號
　　上　訴　人　甲○○
　　訴訟代理人　陳鄭權律師
　　複 代 理人　唐永洪律師
　　被 上 訴人　桃園縣龜山鄉公所
　　法定代理人　林正峰
　　訴訟代理人　黃秋田律師
右當事人間請求確認債權存在等事件，上訴人對於中華民國九十二年十月十七日臺灣
桃園地方法院九十年度重訴字第四二一號第一審判決提起上訴，本院於中華民國九十
三年八月十日辯論終結，判決如左：
    主      文
原判決廢棄。
確認振茂營造有限公司對被上訴人有新台幣壹仟貳佰肆拾捌萬捌仟肆佰捌拾貳元之工
程款債權存在。
第一、二審訴訟費用由被上訴人負擔。
    事實及理由
一、上訴人起訴主張：查原審共同被告振茂營造有限公司（下稱振茂公司）於民國（
    下同）八十九年四月十四日曾與被上訴人簽訂托兒所新建工程承攬契約，尚有第
    四期即最後一期工程款新台幣（下同）二千一百零五萬一千一百二十七元未收取
    ，而上訴人對於振茂公司有一千二百四十八萬八千四百八十二元之票款債權未獲
    清償，經臺灣雲林地方法院核發九十年度促字第一０七二四號支付命令確定在案
    ，上訴人向原法院聲請就振茂公司對於被上訴人之前揭工程款債權核發禁止命令
    ，惟竟遭被上訴人及振茂公司二人聲明異議，上訴人自得提起本件確認債權存在
    之訴。爰本於被上訴人與振茂公司間承攬契約之法律關係，求為確認振茂公司對
    被上訴人有一千二百四十八萬八千四百八十二元之工程款債權存在之判決。（振
    茂公司於原審對於上訴人之上開主張不爭執，並對上訴人之請求為認諾。原判決
    駁回上訴人之訴。上訴人就敗訴部份全部上訴，並於本院撤回對振茂公司部份之
    上訴）上訴聲明：(一)原判決廢棄。(二)右廢棄部分，確認振茂公司對被上訴人有一
    千二百四十八萬八千四百八十二元之工程款債權存在。(三)第一、第二審之訴訟費
    用由被上訴人負擔。
二、被上訴人則以：系爭工程第四期即最後一期工程款二千一百零五萬一千一百二十
    七元，因系爭工程有多項瑕疵，致驗收未合格，經被上訴人通知振茂公司改善未
    果，依系爭承攬契約第五條之約定，被上訴人自得主張系爭工程款付款之停止條
    件尚未成就，而拒絕付款。如鈞院認被上訴人上開拒絕給付無理由，則被上訴人
    主張以振茂公司所負下列金額為抵銷：(一)逾期違約金：振茂公司未於九十年四月
    十日完成全部工程，被上訴人依系爭契約第十七條第一項約定可對振茂公司請求
    每日依契約價金總額千分之一計算逾期違約金，本件違約金自九十年四月十一日
    起算，計算至九十一年三月十三日，共有三百三十七日，共一千八百九十三萬九
    千四百元，而依系爭契約第十七條第二項約定，違約金之上限為契約價金額之百
    分之二十，即一千一百二十四萬元。退步言，縱認違約金僅能依契約第十七條第
    一項但書之規定按未完成履約部分之契約價金計算，本件工程較預定完工日已晚
    九百三十四天，因振茂公司所餘可能領取之工程款為二千一百零五萬一千一百二
    十七元，則被上訴人亦得主張抵銷之違約金為一千九百六十六萬一千七百五十三
    元，仍為上限一千一百二十四萬元。(二)瑕疵改正費用三百四十萬元。(三)浮列鋼筋
    數量扣款二十四萬四千六百四十八元。(四)保固保證金五十六萬二千元。振茂公司
    尚未領取之工程款二千一百零五萬一千一百二十七元，與上開金額抵銷之結果，
    振茂公司已無任何可請求之債權存在等語，資為抗辯。答辯聲明：(一)駁回上訴。
    (二)上訴費用由上訴人負擔。
三、上訴人主張振茂公司積欠上訴人票款一千二百四十八萬八千四百八十二元，經臺
    灣雲林地方法院核發九十年度促字第一０七二四號支付命令確定在案，而振茂公
    司對於被上訴人桃園縣龜山鄉公所因系爭承攬契約有工程款債權二千一百零五萬
    一千一百二十七元尚未收取，上訴人聲請原法院將振茂公司對被上訴人桃園縣龜
    山鄉公所之債權在一千二百四十八萬八千四百八十二元之範圍內發禁止命令，亦
    經原法院核發執行命令扣押在案，被上訴人並因此聲明異議之事實，業據上訴人
    提出支付命令及其確定證明書、執行命令、聲明異議狀（均為影本）各一份為證
    ，並經原法院調取該院九十年度執全字第一六０七號民事執行卷宗核閱屬實，復
    為被上訴人所不爭執，應堪信為真實。按確認法律關係之訴，非原告有即受確認
    判決之法律上利益者，不得提起，民事訴訟法第二百四十七條定有明文。又按所
    謂即受確認判決之法律上利益，須因法律關係之存否不明確，致原告在私法上之
    地位有受侵害之危險，而此項危險得以對於被告之確認判決除去之者，始為存在
    （最高法院二十七年度台上字第三一六號著有判例可資參照），本件係因上訴人
    聲請就振茂公司對被上訴人之工程款債權核發禁止命令，而被上訴人對之聲明異
    議，上訴人依強制執行法第一百二十條第二項規定，提起本件訴訟，揆諸上開說
    明，應認有受確認判決之法律上利益。（振茂公司雖曾聲明異議，然於原審審理
    中對於上訴人之上開主張不爭執，並認諾上訴人之請求，應認已撤回其異議，上
    訴人對之顯無確認判決之法律上利益，經本院闡明後，上訴人已撤回對振茂公司
    部分之起訴。）
四、上訴人主張上訴人對於振茂公司有一千二百四十八萬八千四百八十二元之債權，
    被上訴人與振茂公司間有系爭工程承攬契約，振茂公司尚有第四期工程款二千一
    百零五萬一千一百二十七元未領取，業據上訴人提出支付命令及其確定證明書、
    工程採購契約各一份（均為影本）為證，並為被上訴人所不爭執，此部分之事實
    應堪信為真實。惟被上訴人則執前開情詞置辯，是以本件首應審究之爭點厥為：
    系爭工程是否驗收合格？被上訴人振茂公司是否已得向被上訴人所請求給付上開
    工程款？被上訴人抵銷之抗辯是否可採？茲析述如下。
五、經查，被上訴人抗辯系爭工程尚未驗收通過，業據證人即系爭工程監工員林兆祥
    證稱：這件工程還沒有驗收通過，只有初驗，初驗的時候發現瑕疵有通知被上訴
    人振茂公司改善，但都沒有改善，系爭工程之瑕疵如：周遭環境都未清理、室外
    遊戲組被拆除、地下室積水、電梯面板被拆掉、消防水電部分都還沒完成等，以
    致迄今無法取得使用執照等語（見原審卷第一六三頁）屬實，且被上訴人亦提出
    上訴人不爭執真正之龜山鄉立托兒所新建工程驗收記錄影本一紙在卷足憑，該記
    錄載明驗收情形為：「地下室地坪不整、地下室人孔蓋整修、地下室蓄水池清理
    、一樓一一六室少一盞燈、一樓一一七室整修、一至二樓殘障廁所未設扶手、三
    樓三０九室門口地板整修、三樓三０四室天花板整修、三樓音控室未油漆、突出
    物水箱清理、屋頂平台積水、整棟室內外清理、室外遊戲組未齊全、電梯面板缺
    少、一對一冷氣未裝設、消防設備部分管線未裝設」，驗收意見則為：「上開缺
    失改善後再驗收」等語，另觀諸被上訴人桃園縣龜山鄉公所提出之現場照片二十
    六張，該托兒所工程確有室外遊戲組被拆除、工程雜物未清除、地下室積水、電
    梯面板被拆除、殘障廁所扶手未裝、滅火器未安裝、木地板受潮隆起等情形，足
    見系爭工程確有瑕疵且未驗收合格，堪予認定。按系爭承攬契約第五條契約價金
    之給付條件第二項第一款、第二款約定：「契約自開工日起，每一百日估驗計價
    撥付估驗款一次... 估驗以已施工完成者為限，如另有規定其半成品或進場材料
    得以估驗計價者，從其規定... 並於工程完成，機關驗收合格後... 一次無息結
    付尾款」等語，有工程採購契約影本一份附卷可參，則系爭工程最後一期工程尾
    款固須待驗收合格，被上訴人始負有給付該部分工程款之義務。惟查本件工程全
    部已因被上訴人定期通知振茂公司改善未果，而由被上訴人另行將改善工程重行
    招標，由第三人克林營造股份有限公司以三百四十萬元得標進行施作，並業已於
    九十二年十月三十日完工，取得使用執照，此為被上訴人所不爭執，是以停止條
    件業已成就，被上訴人應負有給付系爭工程款予振茂公司之義務，被上訴人執此
    抗辯，即非可採。
六、關於逾期違約金抵銷部分：
    被上訴人辯稱：振茂公司未於九十年四月十日完成全部工程，被上訴人依系爭契
    約第十七條第一項約定可對振茂公司請求每日依契約價金總額千分之一計算逾期
    違約金，本件違約金自九十年四月十一日起算，計算至九十一年三月十三日，共
    有三百三十七日，共一千八百九十三萬九千四百元，而依系爭契約第十七條第二
    項約定，違約金之上限為契約價金額之百分之二十，即一千一百二十四萬元，被
    上訴人得為抵銷。退步言，縱鈞院認本件違約金僅能依契約第十七條第一項但書
    之規定：「但未完成履約之部分不影響其他已完成部分之使用者，得按未完成履
    約部分之契約價金，每日依其千分之一計算逾期違約金。」查本件工程較預定完
    工日已晚九百三十四天，因該工程振茂公司所餘可能領取之工程款為二千一百零
    五萬一千一百二十七元，則被上訴人亦得主張抵銷之違約金為一千九百六十六萬
    一千七百五十三元。參酌契約第十七條第三項規定，逾期違約金之總額，以契約
    價金額百分之二十為上限，仍為一千一百二十四萬元等語。惟按兩造契約第十七
    條第一項但書規定：「但未完成履約之部分不影響其他已完成部分之使用者，得
    按未完成履約部分之契約價金，每日依其千分之一計算逾期違約金。」查本件工
    程振茂公司已依約於九十年四月十日完工，有被上訴人自行提出之龜山鄉立托兒
    所新建工程九十年五月二十二日、同年六月八日兩次驗收紀錄報告在卷可證（見
    原審卷第九七頁），其上驗收日期與完工日期分屬不同欄位記載，而完工日期均
    為九十年四月十日之記載，則顯然系爭工程已經完工，始有加以驗收之必要。雖
    系爭工程因有瑕疵而未驗收合格，嗣經修補完成業已遲延，振茂公司仍應負遲延
    違約之責任，（所謂未完成履約非即未完工，瑕疵修補亦應為契約義務，屬於未
    完成履約之一種態樣）然違約金計算之基準應以未完成履約之部分為標準。是以
    本件所爭執者應為「未完成履約部分之金額或比例」，應堪認定。查系爭工程已
    經上訴人委託第三人繼續施工領得使用執照，現實上已無法就工程主體建物鑑定
    究竟振茂公司未完成履約之比例為何，惟依被上訴人自陳「第三人振茂公司施作
    之工程存有瑕疵，經被上訴人要求改善未果，被上訴人自有權自行修補，其修補
    使用之費用為三百四十萬元」等語，適足證明，雖無從鑑定瑕疵之比例為何，然
    至少得以改善費用三百四十萬元為度。蓋依前揭六月八日驗收報告驗收情形之記
    載，多係積水、室內外清理或是缺少蓋燈、電梯面板等微小缺失，核應屬「瑕疵
    修補」之問題，縱認係未完工，亦不影響主體建築之使用，則所謂「遲延責任」
    之計算，至多僅能以無法使用或瑕疵之部分計算之，所謂未領取之估驗款非即等
    於未完成履約部分之金額，此由被上訴人僅花費三百四十萬元委由第三人施作改
    正工程，即順利取得使用執照可資證明。被上訴人辯稱以振茂公司未領之估驗款
    二千一百零五萬為基礎，計算未完履約成部分之金額，即非可採。則縱依被上訴
    人所辯遲延九百三十四天，乘以三百四十萬元之千分之一，被上訴人得主張抵銷
    之逾期違約金，應僅為三百十七萬五千六百元。
七、關於瑕疵改正費用三百四十萬元部分：
    按「承攬人完成工作，應使具備約定之品質，及無減少或滅失價值或不適於通常
    或約定使用之瑕疵。」、「工作有瑕疵者，定作人得定相當期限，請求承攬人修
    補之。」、「承攬人不於前項期限內修補者，定作人得自行修補，並得向承攬人
    請求償還必要之費用。」、「因可歸責於承攬人之事由，致工作發生瑕疵者，定
    作人除依前二條之規定，請求修補或解除契約或請求減少報酬外，並得請求損害
    賠償。」分別為民法第四百九十二條、同法第四百九十三條第一項、第二項及同
    法第四百九十五條所規定。又依原審卷附契約第十五條第八項也明定：「廠商履
    約結果經機關初驗或驗收有瑕疵者，機關得定相當期限，要求廠商改善、拆除、
    重作，退貨或換貨（以下簡稱改正）：廠商不於前款期限改正˙˙˙，機關得採
    行下列措施之一：１自行或使第三人改正，並得向廠商請求償還改正必要之費用
    ˙˙˙」查被上訴人辯稱：第三人振茂公司施作之工程存有瑕疵，經被上訴人要
    求改善未果，被上訴人自有權自行修補，其修補使用之費用為三百四十萬元等語
    ，此為上訴人所不爭執，參以驗收報告驗收情形之記載確有瑕疵，被上訴人辯稱
    此為振茂公司應負之瑕疵修補責任，被上訴人得主張抵銷等語，應可採信。
八、關於浮列鋼筋數量扣款二十四萬四千六百四十八元部分：
    查振茂公司就被上訴人桃園縣龜山鄉公所鄉立托兒所興建工程，浮列合約鋼筋之
    數量，經監造人劉佳鑫建築師計算之結果，應扣款二十四萬四千六百四十八元（
    元以下四捨五入），有九十一年三月一日桃龜鄉托字第０９１０００４４０９號
    函在卷可稽（見本院卷第六五頁），並經證人劉佳鑫到庭證述屬實，（見本院卷
    第九五至九九頁），故此金額亦應扣除。上訴人主張系爭工程為總價承包制，所
    以此款不應扣除云云。惟查鋼筋為系爭工程之大項，而振茂公司競標時，必以工
    程圖說及所要求之施工項目、所需物料數量為其評估投標金額之標準，業經證人
    劉佳鑫證述在卷。既然所用鋼筋數目減少，則振茂公司也將減省此部分之支出，
    又證人也證稱其已依規定辦理工程追減，故此浮列鋼筋之數量金額自應扣款。
九、關於保固保證金五十六萬二千元部分：
    被上訴人辯稱：被上訴人工程款核發時，依慣例應留存完驗部份工程款之百分之
    一為保固款，待保固期間（五年）經過後，才予返還，以維公共工程後續之品質
    等語。上訴人則主張：系爭契約就保證金之金額、比例、繳付期限、返還款條件
    等與保證金有關之重要事項記載付之闕如，顯見被上訴人與振茂公司間並無任何
    有關保固金之約定，被上訴人雖稱「依慣例」，則其慣例之依據為何？未具說明
    舉證以實之，此部分被上訴人所辯亦無足採等語。惟查兩造契約第五條第二項約
    定：「˙˙˙廠商繳納保固保證金後˙˙˙」、第十六條第一項及第三項分別約
    定：「保固期：本工程自全部完工經驗收合格之日起，由廠商保固˙˙˙結構物
    五年。」、「凡在保固期內發現瑕疵者˙˙˙所需費用˙˙˙或動用保固保證金
    逕為處理。」，足見依兩造契約之明文，確應有保固保證金之存在。而本工程自
    全部完工經驗收合格之日起，尚未逾五年之保固期。故被上訴人辯稱保固依慣例
    應留存保固保證金即工程總價之百分之一，應可採信。經計算結果為五十六萬二
    千元。
十、綜上所述，系爭工程振茂公司對被上訴人原尚有第四期工程尾款二千一百零五萬
    一千一百二十七元未領取，扣除被上訴人得主張抵銷之逾期違約金三百十七萬五
    千六百元、瑕疵改正費用三百四十萬元、浮列鋼筋數量扣款二十四萬四千六百四
    十八元、保固保證金五十六萬二千元，振茂公司尚得請求被上訴人給付工程款一
    千三百六十六萬八千八百七十九元，超過上訴人對振茂公司請求之金額。從而，
    上訴人訴請確認振茂公司對於被上訴人有一千二百四十八萬八千四百八十二元之
    工程款債權存在，為有理由，應予准許。原審為上訴人敗訴之判決，尚有未洽。
    上訴意旨指摘原判決不當，求予廢棄改判，為有理由。爰由本院予以廢棄改判，
    如主文第二項所示。
十一、本件事證已臻明確，兩造其餘之攻擊防禦方法及所提之證據，經審酌後認均無
      礙判決之結果，爰不予一一論述，附此敘明。
十二、據上論結，本件上訴為有理由，爰依民事訴訟法第四百五十條、第七十八條判
      決如主文。
中　　　華　　　民　　　國　　九十三　　年　　　八　　　月　　二十六　　日
　                              民事第四庭
  　                                審判長法  官　林　敬　修
    　                                    法  官　劉　清　景
      　                                  法  官　藍　文　祥
正本係照原本作成。
被上訴人如不服本判決，應於收受送達後二十日內向本院提出上訴書狀，其未表明上
訴理由者，應於提出上訴後二十日內向本院補提理由書狀（均須按他造當事人之人數
附繕本）上訴時應提出委任律師或具有律師資格之人之委任狀；委任有律師資格者，
另應附具律師資格證書及釋明委任人與受任人有民事訴訟法第四百六十六條之一第一
項但書或第二項（詳附註）所定關係之釋明文書影本。
中　　　華　　　民　　　國　　九十三　　年　　　八　　　月　　二十七　　日
　　　　　　　　　　　　　　　　　　　　　書記官　顧 倪 淑貞
附註：
民事訴訟法第四百六十六條之一（第一項、第二項）：
對於第二審判決上訴，上訴人應委任律師為訴訟代理人。但上訴人或其他法定代理人
具有律師資格者，不在此限。
上訴人之配偶、三親等內之血親、二親等內之姻親，或上訴人為法人、中央或地方機
關時，其所屬專任人員具有律師資格並經法院認為適當者，亦得為第三審訴訟代理人
。
